【裁判字號】    99,簡,282
【裁判日期】    990624
【裁判案由】    償還公費
【裁判全文】
臺北高等行政法院判決
                                       99年度簡字第282號
原      告  中正國防幹部預備學校
代  表  人  甲○○○○○○住同上
                          送達代收人  乙○○
                            樓之5
被      告  丙○○○○○○○○
            丁○○○○○○○○○○○○
上列當事人間償還公費事件，依法提起行政訴訟，本院判決如下
：
    主  文
原告之訴駁回。
訴訟費用由原告負擔。
    事實及理由
一、程序事項：
    本件因屬關於公法上財產關係而涉訟，其標的之金額為新臺
    幣（下同）356,992 元，係在40萬元以下，依行政訴訟法第
    229 條第1 項第3 款，應適用簡易程序，本院並依同法第23
    3 條第1 項規定，不經言詞辯論，逕行裁判。
二、事實概要：
    被告羊遠浩於民國（下同）81年8 月16日入學就讀原告高級
    部，惟其於高級部修業期間，因未達升級標準而退學。依行
    為時國軍各軍事學校退學開除學生賠償費用辦法第1 條之規
    定，「國軍各軍事學校招考之學生報到入學後，經退學或開
    除學籍者，除符合本辦法免賠在校費用之規定外，均應賠償
    在校期間費用。」是以，被告羊遠浩於84年7 月5 日因不願
    繼續就讀而退學，並經原告84年7 月21日（84）尚忍字第19
    44號令核定在案，應賠償在校期間一切費用計356,992 元。
三、本件原告主張：
  (一)按行政訴訟法第8 條第1 項規定：「人民與中央或地方機關
    間，因公法上原因發生財產上之給付或請求做成行政處分以
    外之其他非財產上之給付，得提起給付訴訟。因公法上契約
    發生之給付，亦同。」次按司法院釋字第348 號解釋理由書
    ：「行政機關基於法定職權，為達成特定之行政上目的，於
    不違反法律規定之前提下，自得與人民約定提供某種給付，
    並使接受給付者負合理之負擔或其他公法上對待之義務，而
    成立行政契約關係。」而本件係因公法上法律關係所定之契
    約及因公法上原因發生之財產給付，原告自得依上揭規定及
    司法院之解釋提起本訴，合先敘明。
  (二)行政程序法施行前（即90年1 月1 日前）所發生之公法上請
    求權之時效問題，倘相關法規並無特別規定，應類推適用民
    法消滅時效之規定，此觀法務部90年3 月22日（90）法令字
    第008617號函釋：「行政程序法施行前已發生公法上請求權
    之消滅時效期間，不適用行政程序法第131 條第1 項規定，
    應依行政程序法施行前有關法規之規定，無相關法規規定者
    ，得類推適用民法消滅時效之規定（即縱使殘餘期間，自行
    政程序法施行日起算較五年為長者，仍依其期間）。」（法
    務部99年2 月22日法律字第0999000078號函釋同此意旨）、
    最高行政法院93年判字第360 號判決略以：「……行政程序
    法係自90年1 月1 日施行（該法第175 條參照），是以前揭
    該法第131 條規定之五年時效，尚不得適用於72年間即成立
    之公費償還請求權，應類推民法第125 條之規定（行政程序
    法第149 條參照），亦即時效期間為十五年……」、97年度
    判字第8 號判決略以：「……上訴人主張被上訴人之請求權
    罹於時效消滅一節，因該請求權係基於行政契約之請求權，
    行政程序法於90年1 月1 日施行，上訴人於81年2 月27日經
    被上訴人警專訓字第30299 號令予以開除學籍而勒令退學，
    此亦為原判決依法確定之事實，當時行政程序法尚未施行，
    並無上開行政程序法第131 條之適用。而上開契約請求權並
    非與稅捐稽徵法第28條性質相似之退稅請求權，無從類推適
    用該5 年時效期間之規定。是被上訴人上開請求權在當時法
    律未有明文情形，應類推適用民法第125 條所定15年之一般
    消滅時效規定……」，由上揭函釋及最高行政法院判決內容
    可知：行政程序法施行前已發生公法上請求權消滅時效期間
    ，應類推適用民法第125 條所定十五年之一般時效規定，且
    即使請求權殘餘時效期間，自行政程序法施行日起算仍較五
    年為長，仍應依原15年之消滅時效期間計算時效。
  (三)經查，被告羊遠浩於81年8 月16日入學就讀原告高級部，惟
    其於高級部修業期間，因未達升級標準而退學。依行為時國
    軍各軍事學校退學開除學生賠償費用辦法第1 條之規定，被
    告羊遠浩於84年7 月5 日因不願繼續就讀而退學，並經原告
    84年7 月21日（84）尚忍字第1944號令核定在案，自應賠償
    在校期間一切費用。再查，訴外人羊長林為被告羊遠浩之家
    長兼保證人，其亦與原告約定就被告羊遠浩如有違背校規之
    情事，願連帶負責，絕無異議；就被告羊遠浩如因意志不堅
    或其他原因開除學籍，或成績不及格中途退學者，或修業期
    滿後未達生讀各軍種官校標準，亦不願轉讀各軍種專科班隊
    時，擔保願負連帶賠償其在校期間一切費用之責，此有入學
    自願書、入學保證書可稽。被告羊遠浩應賠償一切在校期間
    費用，業如上述，則訴外人羊長林即應依入學保證書之約定
    ，與被告羊遠浩連帶負賠償責任。準此，訴外人羊長林原應
    就上開款項負連帶賠償責任。
  (四)又查，訴外人羊長林業於88年6 月1 日死亡，此有戶籍謄本
    可稽。保證人死亡前已發生之債務，在約定限度之範圍內，
    亦應由其繼承人承受，負連帶償還責任。因此，依民法第11
    38條及1144條之規定，其權利義務自應由其法定繼承人及配
    偶共同繼承。故被告羊長林之繼承人應連帶賠償被告羊遠浩
    在校期間之薪餉、主副食費、服裝費、教育訓練費及補助費
    等一切費用，依上開賠償費用辦法第1 條規定核算，共計35
    6,992 元整。原告就上開債務幾經催討，被告等人迄未履行
    其賠償責任，原告爰依行政契約、繼承之法律關係提起本件
    行政訴訟。
  (五)經查原告於核定被告羊遠浩退學一案後，即得依國軍各軍事
    學校轉學退學開除學生賠償費用辦法、國軍各軍事學校學員
    生修業規則與入學保證書，請求被告羊遠浩及羊長林之繼承
    人連帶賠償在校期間費用。依前揭實務見解，本件請求權應
    類推適用民法第125 條所定15年之一般消滅時效規定；且原
    告之契約請求權時效縱使殘餘期間，自行政程序法施行日起
    算較五年為長者，仍依其原期間計算時效。原告對被告羊遠
    浩及羊長林之繼承人起訴時，距84年7 月5 日既未逾15年，
    自無罹於消滅時效之問題等情。並聲明求為判決如訴之聲明
    。
四、被告則未為答辯。
五、本院按：
  (一)「公法上之請求權，除法律有特別規定外，因5 年間不行使
    而消滅。公法上請求權，因時效完成而當然消滅。」行政程
    序法第131 條第1 、2 項定有明文。次按「民法總則施行前
    之法定消滅時效，其期間較民法總則所定為長者，適用舊法
    ，但其剩餘期間自民法總則施行日起算，較民法總則所定時
    效期間為長者，適用民法總則。」民法總則施行法第18條第
    2 項亦定有明文。
  (二)次按行政程序法90年1 月1 日施行前，公法上請求權之消滅
    時效期間，依實務通說類推適用民法第125 條一般時效即15
    年之規定，惟此類推適用之時效期間，若自行政程序法施行
    日起算，其殘餘期間較行政程序法第131 條第1 項所定5 年
    時效期間為長者，應類推適用民法總則施行法第18條第2 項
    及債編施行法第3 條第2 項規定，自行政程序法施行日起，
    適用行政程序法第131 條第1 項關於5 年時效期間之規定（
    參考97年高等行政法院法律座談會提案法律問題一），此俾
    得兼顧行政程序法規定時效期間為5 年之目的，以使法律秩
    序趨於一致。又公行政對人民之公法上請求權因時效完成者
    ，其公權利本身應消滅（參照最高行政法院95年08月22日95
    年8 月份庭長法官聯席會議〈二〉）。
  (三)本件原告上揭如事實概要所述之事實，有原告提出之相關資
    料為證，應堪信為真正。從而其對被告等人享有公法上不當
    得利請求權，不過在前開法規範基礎下，本諸以下之理由，
    原告本件請求權已時效屆至而歸於消滅，爰說明如下。
    1.本案原告得請求被告等人償還上揭公費請求權之事實發生
      時間為84年7 月5 日。
    2.原告上開請求權原本應適用民法一般消滅時效15年之規定
      ，惟依上揭說明可知，本件原告所主張之公法上契約請求
      權，自90年1 月1 日行政程序法施行日起，其原15年時效
      所殘餘之期間，因較行政程序法第131 條第1 項所定5 年
      時效期間為長，則依上開所述，自行政程序法90年1 月1
      日施行起，即應適用行政程序法第131 條第1 項之5 年時
      效期間，亦即原告對上開被告二人之公費償還請求權時效
      ，除有行政程序法規定之中斷等事由外，原應至94年12月
      31日屆至，惟因當日係星期六之休息日，翌日則為星期日
      ，則參諸民法第122 條：「於一定期日或期間內，應為意
      思表示或給付者，其期日或其期間之末日，為星期日、紀
      念日或其他休息日時，以其休息日之次日代之。」之規定
      ，是原告對被告等4 人之公法上請求權，應於95年1 月2
      日起因罹於5 年消滅時效，因而請求權消滅。
    3.然而原告直至99年5 月21日始起訴請求判決被告等人為上
      揭給付及法定遲延利息，顯為無理由。
  (三)綜上所述，本件原告之訴為無理由，應予駁回。
六、據上論結，本件原告之訴為無理由，依行政訴訟法第236 條
    、第233 條第1 項、第98條第1 項前段，判決如主文。
中    華    民    國    99    年    6     月    24   日
                    臺北高等行政法院第六庭
                                    法  官  帥  嘉  寶
上為正本係照原本作成。
本件以訴訟事件所涉及之法律見解具有原則性者為限，始得於本
判決送達後20日內向本院提出上訴狀並表明上訴理由，如已於本
判決宣示後送達前提起上訴者，應於判決送達後20日內補具上訴
理由（均按他造人數附繕本），且經最高行政法院許可後方得上
訴。
中    華    民    國    99    年    6     月    24   日
                                    書記官  陳  可  欣

司法院資訊處製作；財團法人民間司法改革基金會備份。
